ACORDAO-COMPLETO-2311651

ACÓRDÃO 2255/2019 ATA 8/2019 - SEGUNDA CÂMARA

VISTOS, relatados e discutidos estes autos de Recurso de Reconsideração interposto por Orismar Vanderlei Diniz, ex-prefeito municipal de Ibiapina-CE, contra o Acórdão 7207/2017-TCU-Segunda Câmara, por meio do qual este Tribunal, ao avaliar processo de Tomada de Contas Especial instaurado em virtude da impugnação de recursos repassados àquela municipalidade por força do Convênio 1.318/2008, julgou suas contas irregulares, condenou-o, em caráter solidário, a ressarcir ao Erário em montante histórico de R$ 170.000,00, bem como aplicou-lhe sanção de natureza pecuniária no valor de R$ 28.000,00;
ACORDAM os Ministros do Tribunal de Contas da União, reunidos em sessão da Segunda Câmara, diante das razões expostas pelo relator, com fundamento nos arts. 32, inciso I, e 33 da Lei 8.443/1992 e no art. 285 do Regimento Interno, em:
9.1. conhecer do recurso e, no mérito, negar-lhe provimento;
9.2. dar ciência desta decisão ao recorrente, ao órgão regional da Procuradoria da República no Estado do Ceará, para as providências cabíveis, ex vi do § 7o, in fine, do art. 209 do Regimento Interno do TCU, bem como aos demais interessados.

Recurso de reconsideração interposto por Orismar Vanderlei Diniz, ex-prefeito municipal de Ibiapina/CE, contra o Acórdão 7.207/2017-TCU-2ª Câmara, por meio do qual este Tribunal, ao avaliar processo de tomada de contas especial instaurado em virtude da impugnação de recursos repassados àquela municipalidade por força do Convênio 1.318/2008, julgou suas contas irregulares, condenou-o, em caráter solidário, a ressarcir ao erário em montante histórico de R$ 170.000,00, bem como aplicou-lhe sanção de natureza pecuniária no valor de R$ 28.000,00

Segunda Câmara

Município de Ibiapina - CE.

3. Interessados/Responsáveis/Recorrentes:
3.1. Interessado: Ministério do Turismo (vinculador) (05.457.283/0001-19).
3.2. Responsáveis: Federação das Artes e Esportes do Ceara - Fearte (05.002.081/0001-82); Orismar Vanderlei Diniz (XXX.754.883-XX).
3.3. Recorrente: Orismar Vanderlei Diniz (XXX.754.883-XX).

13.1. Ministros presentes: Ana Arraes (Presidente), Aroldo Cedraz (Relator), Raimundo Carreiro e Vital do Rêgo.
13.2. Ministros-Substitutos presentes: Marcos Bemquerer Costa e André Luís de Carvalho.

Orismar Vanderlei Diniz

AROLDO CEDRAZ

Ministro-Substituto Marcos Bemquerer Costa.

Inicio este Relatório transcrevendo o parecer subscrito pelo Auditor Federal de Controle Externo Marcelo T. Karimata (peça 109) , o qual contou com a concordância do corpo diretivo da Secretaria de Recursos (peças 110 e 111) : 
 "INTRODUÇÃO
Trata-se de recurso de reconsideração interposto por Orismar Vanderlei Diniz, ex-prefeito municipal de Ibiapina/CE [peça 101], contra o Acórdão 7207/2017-TCU-Segunda Câmara, Relator Ministro Marcos Bemquerer, transcrito na íntegra abaixo [peça 81]:
VISTOS, relatados e discutidos estes autos da Tomada de Contas Especial instaurada pela Comissão de Tomada de Contas Especial da Secretaria Executiva do Ministério do Turismo, em nome do Sr. Orismar Vanderlei Diniz, ex-Prefeito de Ibiapina/CE, em razão da impugnação de despesas quanto aos recursos repassados à conta do Convênio n. 1.318/2008, que teve por objeto o incentivo ao turismo por meio do apoio à realização do evento denominado "FUI - Festival União da Ibiapaba".
ACORDAM os Ministros do Tribunal de Contas da União, reunidos na Sessão da Segunda Câmara, ante as razões expostas pelo Relator, em:
9.1. com fundamento nos arts. 1º, inciso I, e 16, inciso III, alínea c, da Lei n. 8.443/1992, julgar irregulares as contas do Sr. Orismar Vanderlei Diniz e da Federação das Artes do Ceará - Fearte, condenando-os, solidariamente, ao pagamento do valor originário de R$ 170.000,00 (cento e setenta mil reais) , atualizado monetariamente e acrescido de juros de mora calculados a partir de 29/12/2008 até o dia da efetiva quitação, fixando-lhes o prazo de 15 (quinze) dias, a contar das notificações, para que comprovem, perante o Tribunal, o recolhimento dos débitos aos cofres da União (art. 214, inciso III, alínea a, do Regimento Interno do TCU) ;
9.2 aplicar ao Sr. Orismar Vanderlei Diniz e à Federação das Artes do Ceará, individualmente, a multa prevista no art. 57 da Lei n. 8.443/1992, no valor de R$ 28.000,00 (vinte e oito mil reais) , fixando-lhes o prazo de 15 (quinze) dias, a contar das notificações, para que comprovem, perante o Tribunal (art. 214, inciso III, alínea a, do Regimento Interno/TCU) , o recolhimento das dívidas aos cofres do Tesouro Nacional, atualizadas monetariamente desde a data do presente Acórdão, até a data do efetivo recolhimento, se forem pagas após o vencimento, na forma da legislação em vigor;
9.3 autorizar, caso requerido, nos termos do art. 26 da Lei n. 8.443/1992, c/c o art. 217 do Regimento Interno do Tribunal, o parcelamento das dívidas constante do Acórdão em até 36 (trinta e seis) parcelas mensais e sucessivas, sobre as quais incidirão os correspondentes acréscimos legais (débito: atualização monetária e juros de mora; multa: atualização monetária) , esclarecendo aos responsáveis que a falta de pagamento de qualquer parcela importará no vencimento antecipado do saldo devedor, sem prejuízo das demais medidas legais;
9.4 autorizar, desde logo, a cobrança judicial das dívidas, caso não atendidas as notificações, nos termos do art. 28, inciso II, da Lei n. 8.443/1992;
9.5 encaminhar cópia deste Acórdão, bem como do Relatório e do Voto que o fundamentam, ao Procurador-Chefe da Procuradoria da República no Estado do Ceará, nos termos do § 3º do art. 16 da Lei n. 8.443/1992 c/c o § 7º do art. 209 do Regimento Interno do TCU, para adoção das medidas que entender cabíveis.
HISTÓRICO
2.	Esta TCE foi instaurada pelo Ministério do Turismo - MTur, em desfavor de Orismar Vanderlei Diniz, na condição de ex-prefeito municipal de Ibiapina/CE [gestão 2005-2008], em razão da impugnação total de despesas quanto aos recursos repassados à prefeitura municipal de Ibiapina/CE à conta do convênio 1318/2008 [Siconv 700.689/2008], que teve por objeto o incentivo ao turismo por meio do apoio à realização do evento denominado "Fui - Festival União da Ibiapaba", com vigência estipulada para o período de 2/12/2008 a 11/2/2009, conforme termo de convênio à peça 1, p. 61/93.
3.	Foram previstos R$ 178.500,00 para a execução do objeto, dos quais R$ 170.000,00 a cargo do concedente e R$ 8.500,00 de contrapartida do convenente [peça 1, p. 73].
4.	Os recursos federais foram liberados mediante a ordem bancária 2008OB901481, de 26/12/2008 [peça 1, p. 97].
5.	Apresentada a prestação de contas, o Ministério do Turismo procedeu ao seu exame e emitiu o Parecer Técnico 773/2010, concluindo que foram atendidos em parte os requisitos de elegibilidade do convênio, apontando, no entanto, a ocorrência de ressalvas técnicas [peça 1, p. 99/113].
7.	Em 25/10/2010, o concedente emitiu a Nota Técnica de Reanálise 1123/2010 e deu ciência à prefeitura municipal de Ibiapina/CE e ao ex-Prefeito Orismar Diniz, quanto ao não saneamento das ressalvas técnicas e financeiras na reanálise do convênio, informando da glosa do valor de R$ 170.000,00 e solicitando a devolução do mesmo [peça 1, p. 139/153, 157 e 195]. Em resposta, ex-prefeito Orismar Vanderlei Diniz encaminhou a documentação atinente à prestação de contas final do convênio [peça 1, p. 159/161].
8.	O Ministério do Turismo procedeu a novo exame e emitiu a Nota Técnica de Reanálise 932/2012, referente à realização do objeto, em que considerou reprovada a execução física do convênio [peça 1, p. 177/193].
9.	Quanto à regularidade da aplicação financeira, foi emitida a Nota Técnica 563/2012 [peça 1, p. 171-175], que se destinou tão somente ao cálculo do montante a ser restituído, uma vez que a execução física do referido convênio havia sido reprovada na Nota Técnica 932/2012.
10.	Em consequência, a prefeitura municipal de Ibiapina/CE e o ex-Prefeito Orismar Vanderlei Diniz foram cientificados da reprovação da prestação de contas [peça 1, p. 163/169 e 197].
11.	Instaurada a devida tomada de contas especial [peça 1, p. 207/215], o Ministério do Turismo concluiu que houve dano ao erário no montante original de R$ 170.000,00, de responsabilidade do ex-prefeito Orismar Vanderlei Diniz.
12.	No mesmo sentido apontou o Relatório de Auditoria 1513/2014, com os respectivos Certificado de Auditoria, parecer do dirigente do órgão de controle interno e Pronunciamento Ministerial [peça 1, p. 229/231, 233/234 e 241].
13.	No âmbito do Tribunal, citou-se o responsável diante da não comprovação da boa e regular aplicação dos recursos federais [peças 4/5], o qual apresentou sua defesa às peças 10/16.
14.	Em exame preliminar, a Secex/CE concluiu pela necessidade de diligência junto ao Ministério do Turismo para que enviasse os documentos comprobatórios das despesas, constantes da prestação de contas [peças 17/20].
15.	Examinados os documentos requeridos [peças 21/25], a unidade técnica propôs o julgamento pela irregularidade das contas do responsável, com a condenação pelo pagamento do débito integral [peças 26/28].
16.	O Relator original entendeu que deveria ser providenciada nova citação do ex-prefeito em solidariedade com a beneficiária dos valores relativos ao convênio, Federação das Artes do Ceará, para apresentar alegações de defesa pelas irregularidades apontadas pelo Ministério do Turismo [peças 30, 32/36, 38, 44 e 46/48].
17.	Diante das alegações de defesa e dos documentos apresentados [peças 49/73], a unidade técnica refutou as alegações de defesa da Federação das Artes do Ceará e indicou a revelia de Orismar Vanderlei Diniz, propondo o julgamento pela irregularidade das contas dos responsáveis, haja vista que a documentação apresentada foi insuficiente para estabelecer o nexo de causalidade entre os recursos repassados pelo MTur e o objeto executado [peças 77/79].
18.	O parecer técnico, no essencial, contou com a anuência do MP/TCU, do Relator original e do Tribunal, nos termos do Acórdão 7207/2017-TCU-Segunda Câmara [peças 80/83]. 
19.	Passa-se ao exame do recurso de reconsideração.
EXAME DE ADMISSIBILIDADE
20. O Ministro Aroldo Cedraz admitiu o recurso de reconsideração, suspendendo os efeitos dos itens 9.1, 9.2 e 9.4 do Acórdão 7207/2017-TCU-Segunda Câmara [peça 105].
EXAME DE MÉRITO
21. Delimitação:
21.1 Constitui objeto desta análise definir se:
 (a) há nulidade na decisão recorrida decorrente de declaração da revelia do recorrente; 
 (b) houve a correta caracterização do débito nos autos; e
 (c) houve a prescrição para instauração da tomada de contas especial.
Da alegada nulidade na decisão recorrida decorrente de declaração da revelia do recorrente
Argumentos 
22. O recorrente alega que o acórdão recorrido utilizou como fundamentos as conclusões do MP/TCU e da unidade técnica, nos seguintes termos [peça 101, p. 4/5]:
11. Do exame aos elementos contidos neste feito, a Secex/CE assim se pronuncia, em síntese:
11.1 a diligência solicitando a atualização da procuração que conferia poderes ao Sr. Marcos Antônio Ribeiro dos Santos para representar o Sr. Orismar Vanderlei Diniz foi endereçada ao advogado e não ao responsável, a quem competia atualizar a mencionada procuração; nada obstante, entende-se que não seja necessária nova citação ao responsável, haja vista que ele tomou ciência (peça 38) e pediu prorrogação de prazo para apresentar alegações de defesa (peça 37, p. 2) ;
11.2 apesar de ter o pedido de concessão de prazo atendido (peça 41) , entende-se caracterizada a revelia do Sr. Orismar Vanderlei Diniz, uma vez que a defesa apresentada por ele em conjunto com a outra responsável citada, a Fearte, (peça 49 a 73) estava assinada por advogado com procuração vencida e não renovada - procuração assinada em 20/042015 com validade de 60 dias, a contar da assinatura (peça 9)  
23. Assegura que a decretação de sua revelia não se sustenta, pois a conclusão da Secex/CE "baseou-se no fato de o ora recorrente ter pedido prorrogação de prazo, como se isso provasse que o mesmo tinha ciência prévia de quem iria assinar a sua defesa. Ora, claramente tratam-se de dois atos diversos, sendo que a prática do primeiro (pedido de prorrogação de prazo) não tem como demonstrar qualquer ciência do ora recorrente acerca do vício no mandato outorgado a quem assinou a sua defesa em seu nome. Assim, é certo que deve ser anulado o r. decisum, sendo reaberto prazo para defesa do ora recorrente" [peça 101, p. 5].
Análise
24. De fato, a proposta de declaração da revelia de Orismar Vanderlei Diniz consta do exame da unidade técnica [peça 77, p. 2/4 e peça 83, p. 4]. Entretanto, tal proposta sequer foi acolhida pelo Relator original ou pelo Tribunal, uma vez que as alegações de defesa de peças 49/73 foram recebidas, de forma conjunta, tanto para a Federação das Artes do Ceará, como para o recorrente. Não há no voto do Relator ou na parte dispositiva do Acórdão 7207/2017-TCU-Segunda Câmara qualquer alusão à mencionada declaração de revelia do responsável [peças 81/82]. 
25.	Assim, apesar de constar da proposta da unidade técnica, o responsável não foi considerado revel pelo Tribunal, o que afasta a preliminar de nulidade arguida. 
Da alegada ausência de débito nos autos
Argumentos
26. O recorrente alega a inexistência de prejuízo, pois "no presente caso, as supostas transferências e pagamentos ocorridos fora da forma prevista em regulamento não são suficientes, por si sós, para acarretar imputação de débito. No máximo poderia ocasionar a imposição de multa ao ex-gestor, jamais uma imputação de débito. Isso porque, conforme se pode verificar nos autos, NÃO HÁ APENAS UM, MAS DIVERSOS DOCUMENTOS IDÔNEOS, APTOS A DEMONSTRAR A EXECUÇÃO DO OBJETO DO CONVENIO, conforme se pode dessumir numa simples verificação das notas fiscais (oriundas de diversos e conhecidos fornecedores, totalmente desvinculados dos interessados na presente TCE) e outros documentos. Portanto, resta sobejamente comprovado que, de fato, o evento foi devidamente realizado, não tendo havido, portanto, qualquer superfaturamento ou desvio dos referidos recursos públicos. Em outras palavras: não se verifica qualquer decréscimo patrimonial a ser recomposto ao erário" [peça 101, p. 20].
27. O responsável afirma que "não bastasse isso, convém salientar ainda que, por ser o dinheiro um bem fungível, pouco importaria saber se os pagamentos teriam sido realizados com as mesmas cédulas supostamente retiradas do banco, ou se com outras, pois o que importe, para fins de ressarcimento ao erário, é (I) se o serviço foi realizado, bem como (II) se foi pago no valor devido. E no presente caso, a despeito de restar comprovado o efetivo pagamento com os mesmos recursos que passaram pela conta corrente do convênio, o fato é que (I) o objeto foi integralmente realizado, bem como (II) os valores foram pagos aos credores devidamente, nem a mais nem a menos" [peça 101, p. 20].
28. Entende que "admitir imputação de débito (ressarcimento ao erário) in casu, mesmo admitindo hipoteticamente que o pagamento não tivesse sido feito com as mesmas cédulas supostamente retiradas do banco ou que representem os valores transferidos, seria o mesmo que admitir um verdadeiro ENRIQUECIMENTO SEM CAUSA DO ERÁRIO!" [peça 101, p. 21].
29. Apresenta decisões judiciais em que a condenação em ressarcimento do dano foi considerada indevida [enriquecimento sem causa da Administração Pública], diante da prestação do serviço, ainda que decorrente de contratação ilegal [peça 101, p. 21/22].
30. Exibe decisão do Juízo Federal da 15ª Vara da Seção Judiciária do Estado do Ceará, em ação de improbidade administrativa, na qual, entendeu-se que a obra fora concluída, atingindo sua finalidade social esperada [ausência de dano ao erário], embora tenha sido executada em desacordo com os princípios da legalidade, publicidade, transparência e do dever de prestar contas do dinheiro público, irregularidade semelhante à observada no presente processo - ausência de nexo causal entre valores que saíram da conta do convênio e os pagamentos a credores [peça 101, p. 22].
31. Por fim, arremata "e, uma vez realizada a contraprestação, restaria absurdamente ilícito ser cobrado do gestor o retomo do valor pago aos cofres públicos, pois assim, no final das contas, quem estaria custeando as obras públicas seria o ex-gestor! Diante de tudo isso, é de se concluir: não há como se exigir ressarcimento do ex-gestor, já que, mesmo que este tivesse realizado os pagamentos em espécie (o que admitimos tão-somente por amor ao debate) , tal fato não teria gerado qualquer decréscimo patrimonial ao erário!" [peça 101, p. 23].
Análise
32. O plano de trabalho do convênio 1318/2008 previu a realização dos seguintes serviços [peça 1, p. 19/25]:
	Descrição do serviço
	Valor (R$) 

	Apresentação artística de José Augusto de 1h40min 
	32.000,00

	Apresentação artística de Ednardo de 1h45min 
	30.000,00

	Locação de equipamento de sonorização
	20.000,00

	Locação de equipamento de iluminação
	22.000,00

	Locação de palco, com cobertura de 14x10x2,2metros; torres Q30 para som flay; camarins 5x5 metros climatizados 
	28.000,00

	Locação de equipamentos para transmissão simultânea do festival em 2 telões em estrutura de box truss com dvd play; transmissão simultânea com câmera digital 
	9.600,00

	Serviço de divulgação/mídia televisiva com 14 inserções de 30 segundos
	20.000,00

	Captação de imagens digitais nos 8 dias do festival; elaboração de texto; locução; edição final em ilha digital; autoração em dvd com 4 cópias
	8.400,00

	Coordenação de palco e camarins para 8 dias de festival	
	*2.000,00

	Organização de mailing eletrônico para o festival
	*1.500,00

	Direção artística do festival para 8 dias
	*5.000,00

	Total 
	178.500,00

*contrapartida
33. A Nota Técnica de Reanálise 932/2012 do Ministério do Turismo reprovou a execução física do convênio, em essência, pelos seguintes motivos [peça 1, p. 181/187 e peça 24, p. 206/209]:
- alteração do objeto do convênio sem anuência do MTur, que consistiu na não apresentação do cantor José Augusto [glosa de R$ 32.000,00];
- transmissão simultânea do evento com dois telões não comprovada por meio de fotos, imagens ou vídeos, devidamente identificados [glosa de R$ 9.600,00]; 
- divulgação na mídia televisiva não comprovada por meio de relatório de divulgação, declaração de veiculação ou checking de audiência [glosa de R$ 20.000,00];
- captação de imagens digitais, elaboração de texto, locução, edição final e a autoração em dvd não comprovadas por meio de declaração com nome, CPF do profissional e amostra do material [glosa de R$ 8.400,00].  
- serviços de coordenação, organização de mailing e direção artística, não comprovados por meio de declaração com nome, CPF do profissional e nota fiscal [glosa de R$ 8.500,00]. 
34. O Sr. Orismar Vanderlei Diniz foi citado pelo Tribunal porque não se comprovou a boa e regular aplicação dos recursos federais diante da falta da documentação verificada na Nota Técnica 932/2012 [peças 5/6, 32, 34, 44 e 47]:
a) fotos originais, vídeo/imagem devidamente identificadas com a data, nome do evento e nome do artista/banda contratada, bem assim com identificação possível das características do aluguel de equipamentos e de telões; 
b) declaração dos serviços prestados com nome e CPF do profissional, contendo os seguintes dados/elementos: b.1) amostra do material relativo a captação de imagens digitais durante os 8 dias de festival; elaboração de texto; locução; edição final em ilha digital; b.2) nota fiscal do serviço, atinente à direção artística do festival; organização de mailing eletrônico para o festival; coordenação de palco e camarins de 8 dias de festival; 
c) relatório de divulgação e/ou declaração de veiculação ou ainda, check in de empresa terceirizada de mídia e audiência da quantidade especificada no Plano de Trabalho com atesto da rádio ou empresa, e o "de acordo" do convenente, bem como exemplar do material produzido; 
d) declaração ou comprovação que durante o evento apoiado pelo Mtur foi exibido o vídeo institucional de promoção do turismo brasileiro;
e) declaração do Convenente acerca da existência de patrocinadores para o evento, e, em caso afirmativo, informação quanto ao nome dos patrocinadores, além do montante arrecadado e as despesas custeadas.
35.Diante dos documentos acostados nos autos, a Secex/CE concluiu [peça 77, p. 3/4]:
18. Vê-se o responsável enviou várias fotos do evento em comento (peças 50 a 72) , porém, em relação à comprovação de que os recursos repassados pelo MTur foram aplicados no objeto do convênio, não foram apresentados documentos novos que comprovassem tal fato.
19. Vemos que o Município de Ibiapina, para a execução do convênio em tela, firmou um contrato com a Federação das Artes do Ceará (peça 24, p. 91-92) e depositou na conta da mesma, em dinheiro, a quantia de R$ 178.500,00, referente ao valor total do convênio (peça 24, p. 96) .
20. Vemos também que todos os documentos de despesas relativos aos serviços prestados para a execução do convênio foram emitidos em nome da Prefeitura Municipal de Ibiapina/CE (peça 24, p. 132, 144, 148, 152, 157, 161, 165 e 168) .
21. Vemos, portanto, que não existe comprovação de que os pagamentos relativos às despesas referentes ao objeto do convênio foram efetuados com os recursos do mesmo.
22. No extrato apresentado pelo responsável, referente à conta corrente movimentadora dos recursos do convênio (peça 24, p. 22) , só existe um débito no valor total do convênio, para pagamentos diversos.
23. Com a documentação constante dos autos, não é possível afirmar que o pagamento de cada despesa referente à execução do objeto do convênio foi realizado com os recursos do mesmo, ou seja, não é possível estabelecer o nexo de causalidade entre os recursos repassados pelo MTur e o objeto executado.
24. Ademais, vemos no parágrafo segundo da cláusula sétima do Convênio 1318/2008 (peça 24, p. 121) que os pagamentos de despesas do convênio deveriam ser realizados exclusivamente mediante crédito na conta bancária de titularidade dos fornecedores e prestadores de serviços, o que efetivamente não ocorreu.
25. Vê-se ainda que a nova documentação apresentada pelo responsável (peça 49 a 73) não é suficiente para estabelecer o nexo de causalidade entre os recursos repassados pelo MTur e o objeto executado.
26. Nessa nova documentação apresentada, os responsáveis, além das fotos do evento em comento (peças 50 a 72) , anexaram a Nota Fiscal 60 da Usina 2 Produções, como produtora do evento, no valor de R$ 8.500,00 (peça 49, p. 2) ; a Nota Fiscal 1082, da empresa Rede União de Rádio e Televisão (peça 49, p. 3) e uma declaração de exibição do vídeo institucional do MTur no festival em tela (peça 49, p. 5) .
27. Referidas notas fiscais, citadas no parágrafo 20 acima, já tinham sido apresentadas anteriormente, conforme vemos à peça 24, p. 168 e 165, respectivamente. Já a declaração de exibição do vídeo institucional do MTur no festival em tela, já tinha sido apresentada, conforme vemos à peça 24, p. 106.
28. Vê-se, portanto, que a documentação apresentada pela responsável Federação das Artes do Ceará não é suficiente para estabelecer o nexo de causalidade entre os recursos repassados pelo MTur e o objeto executado e que o responsável Sr. Orismar Vanderlei Diniz não apresentou alegações de defesa, sendo considerado revel, dando-se prosseguimento ao processo, de acordo com o art. 12, § 3º, da Lei 8.443/1992. [Destaques acrescidos]
36. O Relator original declarou em seu voto o seguinte [Peça 82, p. 2/4]:
11. Neste caso, como enfatizam os pareceres da unidade técnica e do Ministério Público, buscou-se avaliar a existência de possível nexo de causalidade entre os recursos federais e os supostos gastos efetivados em prol da execução do objeto avençado entre as partes, além da efetiva comprovação da realização do Festival, nos termos pactuados. Nada obstante, não se logrou êxito neste intento.
12. As alegações de defesa remetidas pelo ex-Prefeito e pela Fearte, em expediente único, à peça 73, se referiram ao fato de que o "Festival União da Ibiapaba - FUI" foi idealizado em 2006, sendo incluído por lei estadual de 2014 no calendário de eventos oficiais do Ceará, para realização anual. Acrescentaram os responsáveis que a aludida Federação foi durante todo esse período "a idealizadora e executora" dos festivais (peça 49) .
13. Ademais, os citados remeteram ao Tribunal diversas fotos (da peça 49 a 72) e cópias de duas Notas Fiscais emitidas em nome da Prefeitura Municipal de Ibiapina/CE, a de n. 60, Da Usina 2 Produções, no valor de R$ 8.500,00 (peça 49, p. 2) , e 1.082, da empresa Rede União de Rádio e Televisão (peça 49, p. 3) , no importe de R$ 20.000,00, além de uma declaração de que teria havido a exibição de um vídeo institucional do MTur no festival em tela (peça 49, p. 5) .
14. Relativamente à apresentação de fotos no intuito de comprovar a execução do evento artístico - exigência que, neste caso, encontra respaldo na alínea e do parágrafo segundo da Cláusula Décima Segunda do Termo de Convênio (p. 85 da peça 1) -, existem indicativos de que aquelas que constituem as peças 49 a 73 deste feito não são, de fato, registros do evento denominado "FUI 2008 - Festival da União de Ibiapaba", uma vez que, além de os cartazes fotografados não conterem a data do evento a que se se referem (p. 6 a 11 da peça 1) , há menção de que os CDs são de fotos de festival semelhante ocorrido em 2015.
15. A propósito, acompanho o entendimento defendido neste Tribunal no sentido de que fotografias, por si sós, não servem como nexo de causalidade entre as despesas realizadas e os recursos federais recebidos, cabendo avaliar os demais documentos, tais como recibos, notas fiscais, faturas, dentre outros, para esse fim (v.g. Acórdão 1477/2012-TCU-Segunda Câmara, relatora Ministra Ana Arraes; 4.202/2017 - 2ª Câmara, relator Ministro José Mucio) .
16. Relativamente aos demais documentos que poderiam atestar a realização do objeto, deve-se anotar que, como detectado pela Secex/CE, as cópias das Notas Fiscais encaminhadas a este Tribunal, em sede de alegações de defesa, já constavam à peça 24 destes autos e foram examinadas pelo órgão repassador, em fase precedente, não se prestando a comprovar a execução dos serviços.
17. Consoante assinalado pelo órgão repassador, na Nota de Reanálise n. 932/2012, que ensejou a instauração desta TCE, o setor técnico do Ministério do Turismo então já alertava o setor financeiro do mesmo Ministério acerca da contratação direta da Federação das Artes do Ceará - Fearte pela Prefeitura Municipal de Ibiapina/CE, sem licitação, objetivando a execução do objeto do Convênio n. 1.318/2008 em foco, assim como a transferência pela Prefeitura do valor integral recebido do Ministério do Turismo à aludida Federação, a qual teria celebrado as outras contratações e feitos todos os pagamentos.
18. No procedimento descrito, vislumbra-se terceirização de todas as aquisições e contratações relativas à execução do Convênio em foco, em afronta à Lei n. 8.666/1993 e às disposições do próprio Termo de Convênio, que, por meio do item II da Cláusula Terceira (peça 1, p. 63-65) , determinava expressamente a necessidade de cumprimento às exigências da Lei de Licitações e outras correlatas, o que não se observou neste feito.
19. Como mencionado, a Federação das Artes do Ceará - Fearte tem atuado como intermediária da aplicação das verbas federais repassadas para a realização do multicitado Festival, pois, como admitiu nas alegações de defesa, foi a idealizadora e tem sido a executora dos eventos, desde o início, em 2006.
20. Sobre a movimentação bancária da conta específica, tem-se, a teor do despacho que proferi, à peça 30, que embora os documentos de despesas relativos aos serviços prestados para a execução do Convênio tenham sido emitidos em nome da Prefeitura Municipal de Ibiapina/CE, o respectivo extrato bancário evidenciou os seguintes fatos, na mesma data, 30/12/2008  (peça 24, p. 20-22) :
a) crédito da Ordem Bancária do Ministério do Turismo relativa ao Convênio n. 1.318/2008, no importe de R$ 170.000,00;
b) um débito de R$ 178.500,00, intitulado "Pagamentos Diversos", correspondente à verba federal mais a contrapartida;
c) depósito em dinheiro na conta corrente da Federação das Artes do Ceará (peça 24, p. 91-92 e 96) de valor idêntico ao total do Convênio, R$ 178.500,00. 
21. Pela descrição da movimentação financeira acima, não há como se evidenciar o necessário nexo de causalidade entre a verba federal recebida pela Prefeitura Municipal de Ibiapina/CE e eventuais gastos feitos no objeto, pois os valores foram integralmente repassados à Fearte, que, como dito anteriormente, teria celebrado as outras contratações e feito todos os pagamentos, terceirizando as atividades avençadas entre o Ministério do Turismo e a municipalidade.
22. E a jurisprudência deste Tribunal aplicável às transferências de recursos federais mediante convênio é no sentido de que a congruência entre a movimentação bancária e os comprovantes de despesas é elemento crucial para o estabelecimento do nexo de causalidade entre as despesas realizadas e os recursos transferidos, indispensável para a aprovação das contas (Acórdão 386/2008-TCU-Plenário, e 2.018/2007, 6.358/2012, 5.206/2016, todos da 2ª Câmara, entre outros julgados) .
23. Em conclusão, não resta comprovada nesta TCE a boa e regular aplicação dos recursos confiados ao Município de Ibiapina/CE, à conta do Convênio n. 1.318/2008, cabendo, portanto, acolher os pareceres e julgar irregulares as contas do Sr. Orismar Vanderlei Diniz e da Fearte, condenando-os, em solidariedade, ao ressarcimento do débito integral relativo ao Convênio em causa, com a aplicação da multa do art. 57 da Lei n. 8.443/1992. [Destaques acrescidos]
37. Em suma, o débito imputado ao responsável decorre da não comprovação do nexo financeiro entre os recursos do convênio e as despesas realizadas.
38. O cerne da questão a ser analisada é verificar se há provas inequívocas de que os recursos federais repassados pelo MTur foram usados, nos termos do convênio, para o pagamento das despesas descritas no plano de trabalho, diante da constatação de que a Federação das Artes do Ceará recebeu a integralidade dos recursos do convênio, R$ 178.500,00, contidos na conta específica nº 16182-9, agência 532-0, do Banco do Brasil, conforme extrato bancário, recibo, comprovante de depósito, contrato e relação de pagamentos [peça 24, p. 12, 19/22 e 91/92].
39. Para afastar qualquer dúvida quanto ao regular emprego dos recursos federais, uma vez que o evento festivo pode ter sido custeado por outros entes públicos ou privados, deve o responsável demonstrar cabalmente que utilizou os recursos federais [R$ 170.000,00] para pagar as despesas descritas no plano de trabalho do convênio.
40. Os documentos fiscais constantes da relação de pagamentos de peça 24, p. 111 informam o seguinte:
	Favorecido
	Serviço 
	Valor (R$) 
	Contrato
	NF*
	Recibo

	Aura Edições Musicais
	Ednardo e Banda
	30.000,00
	Peça 24, p.134/143
	p.132
	p.133

	Phabrica de Idéias
	Artistas**
	32.000,00
	Peça 24, p.146/147
	p.144
	p.145

	Didática Consultoria
	Palco
	28.000,00
	Peça 24, p.150/151
	p.148
	p.149

	SS Serviços
	Iluminação
	22.000,00
	Peça 24, p.154/156
	p.152
	p.153

	Thatys Eventos
	Sonorização
	20.000,00
	Peça 24, p.159
	p.157
	p.158

	WB Comunicações
	Transmissão
	18.000,00
	Peça 24, p.163/164
	p.161
	p.162

	Rede União
	Divulgação
	20.000,00
	Peça 24, p.167
	p.165
	p.166

	Usina 2 Produções
	Direção artística 
	8.500,00
	Peça 24, p.170/171
	p.168
	p.169

* NF: nota fiscal 	
** Artistas não previstos no plano de trabalho - alteração sem aprovação do concedente 
41. As notas fiscais e os recibos apresentam como beneficiário e pagador dos serviços o município de Ibiapina/CE. Todavia, não há comprovantes que atestem, de forma inequívoca, que os recursos federais depositados na conta da Federação das Artes do Ceará, ou parte deles, foram usados no pagamento dos serviços descritos nas notas fiscais acima listadas, o que impede o estabelecimento do nexo financeiro entre os valores do convênio e o pagamento dessas despesas.
42. A presente constatação, portanto, não se trata da mera exigência de formalidade ou da verificação de superfaturamento, mas da falta de elementos de convicção que comprovem que as despesas apresentadas na tabela acima ocorreram por conta dos recursos do convênio.
43. Apesar de o recorrente, signatário do ajuste, ter conhecimento de que os pagamentos deveriam ser realizados exclusivamente na conta bancária dos prestadores de serviço [cláusula sétima, parágrafo segundo, inciso II, peça 1, p. 75], o responsável optou por depositar os recursos do convênio na conta bancária da Federação de Artes do Ceará, o que, conforme verificado, inviabiliza a comprovação do nexo financeiro. 
44. Sabe-se que o dinheiro é um bem fungível e que para a escorreita e regular aplicação dos recursos públicos, faz-se necessário demonstrar que a verba federal fora efetivamente utilizada nas despesas apresentadas, não bastando comprovar que valores foram pagos aos credores ou que o objeto do ajuste fora integralmente realizado.
45. Nesse sentido, segue a farta jurisprudência do Tribunal:
Para comprovar a boa e regular aplicação de recursos públicos transferidos por força de convênios celebrados com a União, não basta a simples apresentação da prestação de contas do ajuste. É imprescindível que o responsável evidencie, por meio de documentos idôneos, que o objeto do convênio foi efetivamente executado com os valores recebidos. Tal evidenciação só se dá mediante inequívoca comprovação da existência de nexo de causalidade entre a fonte de receita e os gastos para consecução do objeto do ajuste. Assim, é imperioso que, com os documentos apresentados com vistas a comprovar o bom emprego dos valores públicos, seja possível constatar que eles foram efetivamente utilizados no objeto pactuado, de acordo com os normativos legais e regulamentares vigentes. Acórdão 6098/2017-TCU-Primeira Câmara, Benjamin Zymler.
É inerente ao regime de prestação de contas previsto no art. 70, parágrafo único, da Constituição Federal o dever de o responsável pelo convênio demonstrar o nexo causal entre os recursos por ele geridos e os documentos de despesas referentes à execução, tais como notas de empenho, ordens bancárias, cheques, recibos ou notas fiscais e extratos bancários, a confirmar o custeio, com recursos da União, dos bens produzidos e dos serviços realizados no ajuste. Acórdão 9544/2017-TCU-Segunda Câmara, Augusto Nardes.
Para a comprovação da regular aplicação dos recursos recebidos mediante convênio ou contrato de repasse, não basta a demonstração de que o objeto pactuado foi executado, mas que foi realizado com os recursos repassados para esse fim. Acórdão 9580/2015-TCU-Segunda Câmara, Vital do Rêgo.
A mera execução física do objeto ou de parte dele não comprova o regular emprego dos recursos de convênio firmado com a União. É necessário que o responsável demonstre o nexo causal entre os recursos por ele geridos e os documentos de despesas referentes à execução, como notas de empenho, ordens bancárias, cheques, recibos ou notas fiscais e extratos bancários, com vistas a confirmar a utilização dos recursos da União no ajuste. Acórdão 5170/2015-TCU-Primeira Câmara, Walton Alencar.
A prestação de contas deve demonstrar não só a execução do objeto pactuado no convênio, mas também o nexo de causalidade, por meio do vínculo estrito entre os recursos federais repassados e as despesas incorridas para a consecução do objeto conveniado, sem o que não há comprovação da boa e regular aplicação dos recursos públicos. Acórdão 997/2015-TCU-Plenário, Benjamin Zymler.
46. A prestação de contas sem os elementos essenciais à demonstração da regularidade na aplicação dos recursos federais significa não somente o descumprimento da Constituição e da legislação em vigor, mas a violação da transparência na prática dos atos de gestão; a falta de comprovação da lisura no trato com a coisa pública; e a possibilidade sempre presente de que a totalidade dos recursos públicos federais, transferida ao convenente, tenha sido integralmente desviada, em benefício de administrador ímprobo ou de pessoas por ele determinadas.
47. Incumbe ao gestor o dever constitucional de prestar contas, comprovando a regularidade da realização da despesa pública. Não o fazer caracteriza expressa violação ao art. 70, parágrafo único, e 71, inciso II, da Constituição Federal; e ao art. 93, do Decreto-lei 200/1967.
48. Além do dever legal e constitucional de prestar contas do bom e regular emprego dos recursos públicos recebidos, devem os gestores fazê-lo demonstrando o estabelecimento do nexo entre o desembolso dos referidos recursos e os comprovantes de despesas realizadas com vistas à consecução do objeto acordado. Assim, é imperioso que, com os documentos apresentados para comprovar o bom emprego dos valores públicos, seja possível verificar que eles foram efetivamente utilizados no objeto pactuado, de acordo com os normativos legais e regulamentares vigentes. 
49. As decisões judiciais apresentadas pelo recorrente [peça 101, p. 21/22], que versam sobre o enriquecimento ilícito da Administração Pública, não lhe socorrem, visto que não examinam o nexo de causalidade entre os recursos públicos e as despesas realizadas, mas apenas apontam a indevida condenação em ressarcimento de dano, quando há efetiva prestação de serviço, ainda que decorrente de contratação ilegal. 
50. Tem-se aqui, portanto, circunstâncias diferentes. Nas situações avaliadas por aqueles Juízos verificou-se a efetiva prestação do serviço. No presente caso, o gestor público tem o dever constitucional de comprovar a execução física e financeira da avença, acompanhada do nexo de causalidade elas, o que não ocorreu nos autos.
51. Não há como aplicar o entendimento firmado na decisão do Juízo Federal da 15ª Vara da Seção Judiciária do Estado do Ceará, proferida em ação de improbidade administrativa [peça 101, p. 22]. 
52. A referida decisão judicial fundamentou-se na Lei de Improbidade Administrativa e a jurisdição autônoma exercida pelo Tribunal de Contas da União no presente processo tem assento constitucional.
53. A independência entre as instâncias permite que uma mesma conduta seja valorada de forma diversa, em ações de natureza penal, civil e administrativa. A ação por improbidade administrativa, de natureza civil, não vincula o juízo de valor formado na seara administrativa. Apenas a sentença absolutória no juízo penal fundada no reconhecimento da inexistência material do fato tem habilidade para repercutir neste Tribunal e afastar a imposição de obrigações e sanções de natureza administrativa, o que não se demonstrou nos presentes autos.
54. Desse modo, não há como acolher as razões apresentadas.
Da análise da alegada prescrição para a instauração da tomada de contas especial 
Argumentos
55. O recorrente alega que "somente após decorridos cerca de 07 (sete) anos do término do mandato do ora recorrente, foi instaurada no âmbito do e. TCU, no ano de 2015, a presente tomada de contas especial. Portanto, ao menos no que toca à verificação de irregularidades e aplicação da (s) respectiva (s) multa (s) administrativa (s) , não há dúvida de que é prescritível a instauração da presente tomada de contas especial" [peça 101, p. 6/7 e 18].
56. Sustenta que, no âmbito da Administração Pública, estabeleceu-se, de forma recorrente, o prazo prescricional de 5 anos, seja para as pretensões em face da Administração, seja para as pretensões da Administração em face de agentes públicos ou de terceiros, de acordo com as normas abaixo relacionadas [peça 101, p. 7/9]: 
Decreto nº 20.910/1932: "Art. 1. As dividas passivas da União, dos Estados e dos Municípios, bem assim todo e qualquer direito ou ação contra a Fazenda federal, estadual ou municipal, seja qual for a sua natureza, prescrevem em cinco anos contados da data do ato ou fato do qual se originarem".
Lei nº 8.429/1992: "Art. 23 As ações destinadas a levar a efeitos as sanções previstas nesta lei podem ser propostas: I - até cinco anos após o término do exercício de mandato, de cargo em comissão ou de função de confiança".
Código Tributário Nacional: "Art. 173. O direito de a Fazenda Pública constituir o crédito tributário extingue-se após 5 (cinco) anos, contados... Art. 174. A ação para a cobrança do crédito tributário prescreve em cinco anos, contados da data da Sua constituição definitiva".
Lei nº 8.112/1990: "Art. 142 A ação disciplinar prescreverá: I - em 5 (cinco) anos, quanto às infrações puníveis com demissão, cassação de aposentadoria ou disponibilidade e destituição de cargo em comissão".
Lei nº 9.784/1999: "Art. 54. O direito da Administração de anular os atos administrativos de que decorram efeitos favoráveis para os destinatários decai em cinco anos, contados da data em que foram praticados, salvo comprovada má-fé".
Lei nº 4.717/1965: "Art. 21. A ação prevista nesta lei prescreve em 5 (cinco) anos".
57. Afirma que a doutrina e a jurisprudência do Supremo Tribunal Federal e dos Tribunais Federais da 1ª e 5ª Regiões, por critério de equidade, proporcionalidade e razoabilidade, reconhecem o prazo de 5 anos, como prazo prescricional comum a todos os direitos que envolvam a Administração Pública, quando inexistir dispositivo legal específico [peça 101, p. 9/17].
Análise 
58. O tempo decorrido entre o pagamento irregular feito à Federação das Artes do Ceará, em 30/12/2008 [peça 24, p. 20/22], e a formalização deste processo de contas especial, efetuado pelo Coordenador da Comissão Especial de Prestação de Contas do Ministério do Turismo em 11/11/2013 [peça 1, p. 5], foi de pouco mais de 4 anos e 10 meses. 
59. Assim, a alegada prescrição quinquenal sequer ocorreu. Oportuno ressaltar que a referida prescrição quinquenal não é reconhecida pelo Tribunal.
60. Admite-se, em tese, a dispensa da instauração de tomada de contas especial após transcorridos dez anos desde o fato gerador do dano e a primeira notificação do responsável, mas o Tribunal não fixou prazo prescricional, já que o direito de a União obter o ressarcimento contra atos lesivos ao erário é imprescritível [Acórdão 6018/2015-TCU-Segunda Câmara, Ana Arraes, 2223/2014-TCU-Plenário, José Múcio Monteiro, 67/2014-TCU-Plenário, Ana Arraes, e 4.052/2013-TCU-Primeira Câmara, Benjamin Zymler].
61. O prazo prescricional assentido pela Corte de Contas, nos processos de contas especiais, refere-se à pretensão punitiva, que se subordina ao prazo geral de prescrição de dez anos estipulado no art. 205 da Lei 10.406/2002 [Código Civil], cuja contagem se inicia na data de ocorrência da irregularidade sancionada e se interrompe, uma única vez, na data do ato que ordenar a citação, a audiência ou a oitiva da parte, nos termos do art. 202, inciso I, do mesmo diploma legal.
62. Tal entendimento foi assentado no Acórdão 1441/2016-TCU-Plenário, redator Walton Alencar Rodrigues, que deliberou sobre o incidente de uniformização de jurisprudência sobre o tema.
63. Seguem nesse sentido os Acórdão 10364/2017-TCU-Segunda Câmara [Marcos Bemquerer], 374/2017-TCU-Plenário [Bruno Dantas], 1781/2017-TCU-Plenário [José Múcio], 8801/2016-TCU-2ª Câmara [Marcos Bemquerer] e 4790/2016-TCU-1ª Câmara [Bruno Dantas].
64. Por consequência, não há que se falar na aplicação do prazo de prescrição quinquenal disposto nas normas [Decreto nº 20.910/1932, Lei nº 8.429/1992, Código Tributário Nacional, Lei nº 8.112/1990, Lei nº 9.784/1999 e Lei nº 4.717/1965], na doutrina ou na jurisprudência dos Tribunais Superiores mencionadas pelo recorrente. 
65. Ademais, a regra do art. 1º, do Decreto 20.910/1932 trata da prescrição das dívidas passivas da União, dos estados e dos municípios [ressarcimento de prejuízo]. No que se refere às ações de ressarcimento à União relativas a débitos de outros entes federativos, prevalece a norma do art. 37, § 5º, da Constituição Federal. [Acórdão 13193/2016-TCU-Segunda Câmara, Ana Arraes].
66. Observa-se que a prescrição prevista na Lei 9.784/1999 não se aplica à atividade de controle externo. O instituto da prescrição nos processos do TCU obedece ao art. 205 da Lei 10.406/2002, no que se refere à pretensão punitiva [Acórdão 374/2017-TCU-Plenário, Bruno Dantas, e 2900/2014-TCU-Plenário, Marcos Bemquerer].
67.	A decisão proferida pelo Supremo Tribunal Federal no MS 24448-DF não se aplica ao presente processo de contas especial, porquanto trata de prazo quinquenal em processo de aposentadoria para se convocar o interessado a participar do processo de seu interesse, a fim de assegurar-lhe o contraditório e a ampla defesa [peça 101, p.10/12]. Segue a ementa da referida decisão: 
EMENTA: MANDADO DE SEGURANÇA. SECRETÁRIO DE RECURSOS HUMANOS DO MINISTÉRIO DO PLANEJAMENTO, ORÇAMENTO E GESTÃO. ILEGITIMIDADE PASSIVA. ATO DO TRIBUNAL DE CONTAS DA UNIÃO. COMPETÊNCIA DO STF. PENSÕES CIVIL E MILITAR. MILITAR REFORMADO SOB A CF DE 1967. CUMULATIVIDADE. PRINCÍPIO DA SEGURANÇA JURÍDICA. GARANTIAS DO CONTRÁRIO E DA AMPLA DEFESA. 1. O Secretário de Recursos Humanos do Ministério do Planejamento, Orçamento e Gestão é parte ilegítima para figurar no pólo passivo da ação mandamental, dado que é mero executor da decisão emanada do Tribunal de Contas da União. 2. No julgamento do MS nº 25.113/DF, Rel. Min. Eros Grau, o Tribunal decidiu que, 'reformado o militar instituidor da pensão sob a Constituição de 1967 e aposentado como servidor civil na vigência da Constituição de 1988, antes da edição da EC 20/98, não há falar-se em acumulação de proventos do art. 40 da CB/88, vedada pelo art. 11 da EC n. 20/98, mas a percepção de provento civil (art. 40 CB/88) cumulado com provento militar (art. 42 CB/88) , situação não abarcada pela proibição da emenda'. Precedentes citados: MS nº 25.090/DF, MS nº 24.997/DF e MS nº 24.742/DF. Tal acumulação, no entanto, deve observar o teto previsto no inciso XI do art. 37 da Constituição Federal. 3. A inércia da Corte de Contas, por sete anos, consolidou de forma positiva a expectativa da viúva, no tocante ao recebimento de verba de caráter alimentar. Este aspecto temporal diz intimamente com o princípio da segurança jurídica, projeção objetiva do princípio da dignidade da pessoa humana e elemento conceitual do Estado de Direito. 4. O prazo de cinco anos é de ser aplicado aos processos de contas que tenham por objeto o exame de legalidade dos atos concessivos de aposentadorias, reformas e pensões. Transcorrido in albis o interregno qüinqüenal, é de se convocar os particulares para participar do processo de seu interesse, a fim de desfrutar das garantias do contraditório e da ampla defesa (inciso LV do art. 5º) . 5. Segurança concedida [Destaque acrescido].
68. As decisões dos Tribunais Federais da 1ª e 5ª Regiões [peça 101, p. 13/18], que aplicaram a prescrição quinquenal para a instauração da tomada de contas especial e aplicação de multa pelo Tribunal, não socorrem à defesa do responsável pelas razões acima apresentadas neste exame. 
69. A inocorrência da prescrição decenal da pretensão punitiva do Tribunal pode ser verificada pelo período de pouco mais de 8 anos passados do pagamento irregular [30/12/2008] até a decisão condenatória proferida em 8/8/2017 [peça 81]. 
70. Assim, não há como acolher as razões apresentadas.
CONCLUSÃO
71. As alegações de defesa de peças 49/73 foram recebidas, de forma conjunta, tanto para a Federação das Artes do Ceará, como para Orismar Vanderlei Diniz, nos termos do voto do Relator e da parte dispositiva do Acórdão 7207/2017-TCU-Segunda Câmara. Assim, apesar de constar da proposta da unidade técnica, o responsável não foi considerado revel pelo Tribunal, o que afasta a preliminar de nulidade arguida, relacionada à declaração de revelia do recorrente. 
72. Não há comprovantes nos autos que atestem, de forma inequívoca, que os recursos federais do Convênio 1318/2008 [Siconv 700.689/2008], depositados na conta da Federação das Artes do Ceará, ou parte deles, foram usados no pagamento dos serviços descritos nas notas fiscais apresentadas nos autos, o que impede o estabelecimento do nexo financeiro entre os valores do convênio e o pagamento dessas despesas. 
73. O tempo decorrido entre o pagamento irregular feito à Federação das Artes do Ceará, em 30/12/2008 [peça 24, p. 20/22], e a formalização deste processo de contas especial, efetuado pelo Coordenador da Comissão Especial de Prestação de Contas do Ministério do Turismo em 11/11/2013 [peça 1, p. 5], foi de pouco mais de 4 anos e 10 meses. Assim, a alegada prescrição quinquenal sequer ocorreu. Registra-se que o Tribunal não reconhece a referida prescrição quinquenal.
74. Admite-se, em tese, a dispensa da instauração de tomada de contas especial após transcorridos dez anos desde o fato gerador do dano e a primeira notificação do responsável, mas o Tribunal não fixou prazo prescricional, já que o direito de a União obter o ressarcimento contra atos lesivos ao erário é imprescritível [Acórdão 6018/2015-TCU-Segunda Câmara, Ana Arraes, 2223/2014-TCU-Plenário, José Múcio Monteiro, 67/2014-TCU-Plenário, Ana Arraes, e 4.052/2013-TCU-Primeira Câmara, Benjamin Zymler].
75. O prazo prescricional assentido pela Corte de Contas, nos processos de contas especiais, refere-se à pretensão punitiva, que se subordina ao prazo geral de prescrição de dez anos estipulado no art. 205 da Lei 10.406/2002 [Código Civil], cuja contagem se inicia na data de ocorrência da irregularidade sancionada e se interrompe, uma única vez, na data do ato que ordenar a citação, a audiência ou a oitiva da parte, nos termos do art. 202, inciso I, do mesmo diploma legal
76. A inocorrência da prescrição decenal da pretensão punitiva do Tribunal pode ser verificada pelo período de pouco mais de 8 anos passados do pagamento irregular [30/12/2008] até a decisão condenatória proferida em 8/8/2017 [peça 81].
PROPOSTA DE ENCAMINHAMENTO
77.	Ante o exposto, submete-se à consideração superior a análise do recurso de reconsideração apresentado por Orismar Vanderlei Diniz contra o Acórdão 7207/2017-TCU-Segunda Câmara, propondose, com fundamento no artigo 33, da Lei 8.443/1992:
	a) conhecer o recurso de reconsideração e, no mérito, negar-lhe provimento;
b) dar ciência às partes, à Procuradoria da República no Estado do Ceará, aos órgãos/entidades interessados, bem como aos demais cientificados do acórdão recorrido."
2.	Concordando com as conclusões da unidade especializada, o Ministério Público junto ao TCU, nestes autos representado pelo Procurador Júlio Marcelo de Oliveira, realizou a seguinte manifestação nos autos (peça 112) :
"Trata-se de recurso de reconsideração interposto por Orismar Vanderlei Diniz, ex-prefeito municipal de Ibiapina/CE (peça 101) , contra o Acórdão 7207/2017-TCU-Segunda Câmara, por meio do qual este Tribunal, ao avaliar processo de tomada de contas especial instaurado em virtude da impugnação de recursos repassados àquela municipalidade por força do Convênio 1.318/2008, julgou suas contas irregulares, condenou-o, em caráter solidário, a ressarcir ao erário, bem como aplicou-lhe sanção de natureza pecuniária. 
Não resignado com a referida deliberação, o Sr. Orimar Vanderlei Diniz interpôs recurso de reconsideração, o qual foi admitido por Sua Excelência por intermédio do despacho acostado à peça 105.
Ato contínuo, restituídos os autos à Serur, o auditor instrutor elaborou a instrução acostada à peça 109, por meio da qual avaliou os argumentos recursais, tendo proposto, com a anuência do corpo diretivo daquela unidade técnica, conhecer do recurso e, no mérito, negar-lhe provimento. 
II
O Ministério Público de Contas, pelos motivos que passa a declinar, endossa essa proposta de encaminhamento.
Nesse sentido, convém memorar que o Tribunal, por intermédio da deliberação ora combatida, julgou irregulares as contas do recorrente em virtude da impossibilidade de ser identificado o nexo de causalidade entre os recursos repassados para o ente municipal e os dispêndios promovidos para a realização do evento denominado "FUI - Festival União da Ibiapaba", cujo apoio era o objeto do Convênio 1.318/2008. 
Desta feita, o recorrente apresentou argumentos de natureza processual e material, suscitando, em síntese, que (a) houve equívoco na decretação de sua revelia pela unidade instrutiva; (b) inexistiria dano ao erário; e (c) haveria prescrito o processo destinado ao ressarcimento ao erário.
Especificamente quanto à alegada impropriedade na decorrente da decretação da revelia do recorrente, bem anotou a Secretaria de Recursos que tal encaminhamento não foi acolhido pelo exmo. Relator a quo, não havendo, portanto, qualquer prejuízo ao exame das alegações de defesa então apresentadas pelo responsável de forma conjunta Federação das Artes do Ceará.
De igual modo, no tocante à argumentação de que não foi configurado o dano ao erário, convém memorar que no âmbito daquelas contas especiais não restou demonstrado o necessário nexo de causalidade entre os recursos repassados pelo órgão concedente e a consecução do objeto do convênio 1.318/2008. Não foi possível precisar, portanto, a destinação dos recursos públicos sendo caracterizado o dano ao erário. 
Desta feita, os argumentos recursais também não lograram afastar as impropriedades outrora verificadas, isto é, não evidenciam que as despesas previstas no plano de trabalho foram custeadas com recursos repassados ao ente municipal por força do convênio em referência. 
Por fim, no tocante ao argumento de que houve a prescrição do débito, convém registrar que é pacífica a jurisprudência de as ações de ressarcimento movidas pelo Estado contra os agentes causadores de danos ao erário serem imprescritíveis. Nessa linha é a parte dispositiva do Acórdão 2709/2008-TCU-Plenário, proferido em uniformização de jurisprudência. Veja-se: 
"9.1. deixar assente no âmbito desta Corte que o art. 37 da Constituição Federal conduz ao entendimento de que as ações de ressarcimento movidas pelo Estado contra os agentes causadores de danos ao erário são imprescritíveis, ..."
Além disso, registra-se que o entendimento do Supremo Tribunal Federal (STF) constante no Recurso Extraordinário 669.069 (Rel. Min. Teori Zavascki, julgado em 3/2/2016) , em que se discutiu o prazo de prescrição da pretensão ao ressarcimento por danos causados ao erário por ilícito civil, não tem reflexo nos processos em curso neste Tribunal de Contas da União, os quais decorrem de infrações ao direito público e não ao direito civil (v.g. Acórdãos 5.928/2016, 5.939/2016 e 7.254/2016, da Segunda Câmara) .
III
Pelo exposto, o Ministério Público de Contas da União manifesta-se de acordo com a proposta de encaminhamento da Serur, no sentido de conhecer do recurso e, no mérito, negar-lhe provimento."
É o Relatório.

Marcos Antônio Ribeiro Gomes dos Santos, representando Orismar Vanderlei Diniz (090.754.883-00) (procuração à peça 9).

Procurador Júlio Marcelo de Oliveira.

Tomada de contas especial. Convênio. MTur. Falta de nexo de causalidade entre os recursos federais e as despesas realizadas. Contas irregulares. Débito. Multa. Recurso de Reconsideração. Inexistente declaração da revelia do responsável. Ausência do nexo de causalidade entre a verba federal recebida pelo município e as despesas apresentadas. Prescrição para a instauração do processo de contas especial não reconhecida pelo Tribunal. Conhecimento. Não provimento.

TOMADA DE CONTAS ESPECIAL (TCE)

Secretaria de Recursos (Serur); Secretaria do TCU no Estado do Ceará (SEC-CE).

Cuidam os autos de Recurso de Reconsideração interposto por Orismar Vanderlei Diniz, ex-prefeito municipal de Ibiapina-CE, contra o Acórdão 7207/2017-TCU-Segunda Câmara, por meio do qual este Tribunal, ao avaliar processo de tomada de contas especial instaurado em virtude da impugnação de recursos repassados àquela municipalidade por força do Convênio 1.318/2008, julgou suas contas irregulares, condenou-o, em caráter solidário, a ressarcir ao Erário em montante histórico de R$ 170.000,00, bem como aplicou-lhe sanção de natureza pecuniária no valor de R$ 28.000,00.
Preliminarmente, cabe ratificar o conhecimento do recurso por estarem preenchidos os requisitos de admissibilidade previstos nos artigos 32, I, e 33 da Lei Orgânica do Tribunal de Contas da União e no art. 285 do Regimento Interno.
O recorrente alega, em suma, que (i) há nulidade na decisão recorrida decorrente da declaração da revelia do recorrente; (ii) o débito inexiste e (iii) houve prescrição para a instauração da tomada de conta especial.
Em relação ao primeiro argumento, a Serur conclui que, apesar de constar da proposta da unidade técnica, o responsável não foi considerado revel pelo Tribunal, o que afasta a preliminar de nulidade arguida, relacionada à declaração de revelia do recorrente. 
Assim, é possível perceber que o Relator a quo, em seu voto condutor, não só fez referência às alegações de defesa remetidas pelo ex-Prefeito e pela Fearte, em expediente único, à peça 73, como analisou os pontos levantados pelos defendentes. Assim, considero inexistente qualquer prejuízo à defesa.
Em relação ao segundo argumento, a unidade instrutiva caracterizou, com propriedade, que não há elementos nos autos capazes de comprovar que os recursos transferidos foram utilizados para a realização dos gastos do convênio, uma vez que restou materializado que houve apenas um débito à conta do convênio, intitulado "pagamentos diversos" no valor de R$ 178.500. Sobre a movimentação bancária, assim asseverou o Relator a quo em seu Voto, reproduzido pela unidade instrutiva:
"20. Sobre a movimentação bancária da conta específica, tem-se, a teor do despacho que proferi, à peça 30, que embora os documentos de despesas relativos aos serviços prestados para a execução do Convênio tenham sido emitidos em nome da Prefeitura Municipal de Ibiapina/CE, o respectivo extrato bancário evidenciou os seguintes fatos, na mesma data, 30/12/2008 (peça 24, p. 20-22) :
a) crédito da Ordem Bancária do Ministério do Turismo relativa ao Convênio n. 1.318/2008, no importe de R$ 170.000,00;
b) um débito de R$ 178.500,00, intitulado "Pagamentos Diversos", correspondente à verba federal mais a contrapartida;
c) depósito em dinheiro na conta corrente da Federação das Artes do Ceará (peça 24, p. 91-92 e 96) de valor idêntico ao total do Convênio, R$ 178.500,00. 
21. Pela descrição da movimentação financeira acima, não há como se evidenciar o necessário nexo de causalidade entre a verba federal recebida pela Prefeitura Municipal de Ibiapina/CE e eventuais gastos feitos no objeto, pois os valores foram integralmente repassados à Fearte, que, como dito anteriormente, teria celebrado as outras contratações e feito todos os pagamentos, terceirizando as atividades avençadas entre o Ministério do Turismo e a municipalidade."
De fato, os documentos fiscais e os recibos apresentam como beneficiário e pagador dos serviços o município de Ibiapina-CE, conforme relação a seguir reproduzida do relatório precedente: 
Os documentos fiscais constantes da relação de pagamentos de peça 24, p. 111 informam o seguinte:
	Favorecido
	Serviço 
	Valor (R$) 
	Contrato
	NF*
	Recibo

	Aura Edições Musicais
	Ednardo e Banda
	30.000,00
	Peça 24, p.134/143
	p.132
	p.133

	Phabrica de Idéias
	Artistas**
	32.000,00
	Peça 24, p.146/147
	p.144
	p.145

	Didática Consultoria
	Palco
	28.000,00
	Peça 24, p.150/151
	p.148
	p.149

	SS Serviços
	Iluminação
	22.000,00
	Peça 24, p.154/156
	p.152
	p.153

	Thatys Eventos
	Sonorização
	20.000,00
	Peça 24, p.159
	p.157
	p.158

	WB Comunicações
	Transmissão
	18.000,00
	Peça 24, p.163/164
	p.161
	p.162

	Rede União
	Divulgação
	20.000,00
	Peça 24, p.167
	p.165
	p.166

	Usina 2 Produções
	Direção artística 
	8.500,00
	Peça 24, p.170/171
	p.168
	p.169

	*NF: nota fiscal
	**Artistas não previstos no plano de trabalho - alteração sem aprovação da concedente.
Ocorre que apenas esse fato, de forma isolada, não é suficiente para caracterizar o nexo causal entre os recursos federais, em especial, nesta ocasião em que essas verbas teriam sido repassadas, na integralidade, para empresa terceira, burlando, de forma deliberada, a licitação pública a qual se obrigou o convenente.
Ainda que se pudesse dar guarida para essa terceirização integral do convênio e admitindo que o evento tivesse acontecido, persistiria a dúvida de quais recursos teriam sido utilizados para realizar os pagamentos pela prefeitura, se próprios do município, do convênio, de outros convênios etc. Nesse ponto, a tese de que os recursos foram transferidos para uma empresa e ela teria realizado os pagamentos não se sustentam quando se observa que as notas fiscais foram em nome da prefeitura e não dessa empresa.
Por oportuno, como asseverou a unidade instrutiva:
"43. Apesar de o recorrente, signatário do ajuste, ter conhecimento de que os pagamentos deveriam ser realizados exclusivamente na conta bancária dos prestadores de serviço [cláusula sétima, parágrafo segundo, inciso II, peça 1, p. 75], o responsável optou por depositar os recursos do convênio na conta bancária da Federação de Artes do Ceará, o que, conforme verificado, inviabiliza a comprovação do nexo financeiro."
Com efeito, há jurisprudência pacífica no âmbito desta Corte de Contas no sentido de que, ex vi do art. 70, parágrafo único, da Constituição Federal, e do art. 93 do Decreto-lei nº 200/1967, o ônus de comprovar a regularidade integral na aplicação dos recursos públicos compete ao gestor, por meio de documentação consistente, que demonstre cabalmente os gastos efetuados, bem assim o nexo causal entre estes e os recursos repassados, o que não ocorreu no presente caso, ante a constatada ausência de documentação apta a comprovar a regular aplicação dos valores disponibilizados. 
Assim, concordo com o Parquet, quando conclui que não sendo possível precisar, portanto, a destinação dos recursos públicos, caracteriza-se o dano ao Erário.
Em sua manifestação, a Serur anota que a jurisprudência desta Corte é no sentido da imprescritibilidade do débito, nos termos do artigo 37, §5º da Constituição Federal, entendimento registrado na Súmula-TCU 282.
Importante consignar, também, que o Acórdão 1441/2016-TCU-Plenário apreciou incidente de uniformização de jurisprudência, fixando entendimento no sentido de que o prazo prescricional para a pretensão punitiva é em regra decenal, sendo contado da data de ocorrência da irregularidade e interrompido o ato que ordena a citação, conforme prescrito no Código Civil.
Nesse ponto, a unidade instrutiva consigna que, no presente caso:
"58. O tempo decorrido entre o pagamento irregular feito à Federação das Artes do Ceará, em 30/12/2008 [peça 24, p. 20/22], e a formalização deste processo de contas especial, efetuado pelo Coordenador da Comissão Especial de Prestação de Contas do Ministério do Turismo em 11/11/2013 [peça 1, p. 5], foi de pouco mais de 4 anos e 10 meses. 
59. Assim, a alegada prescrição quinquenal sequer ocorreu. Oportuno ressaltar que a referida prescrição quinquenal não é reconhecida pelo Tribunal."
Assim, incorporando os pareceres da Serur (peças 109-111) e do Parquet  (peça 112) às minhas próprias razões de decidir, concluo que não procedem as alegações do recorrente, razão pela qual VOTO por que este Tribunal adote a minuta de Acórdão que trago à apreciação deste Colegiado.
TCU, Sala das Sessões Ministro Luciano Brandão Alves de Souza, em 26 de março de 2019.
AROLDO CEDRAZ 
Relator